【裁判字號】    85,台上,4631
【裁判日期】    850926
【裁判案由】    偽造文書
【裁判全文】
最高法院刑事判決                              八十五年度台上字第四六三一號
    上  訴  人  甲○○  男
    選任辯護人  洪條根律師
                周君強律師
右上訴人因許進順等自訴偽造文書案件，不服台灣高等法院高雄分院中華民國八十四
年十一月二十二日第二審判決（八十三年度上訴字第二八七八號，自訴案號：台灣高
雄地方法院檢察署八十二年度自字第五九七號），提起上訴，本院判決如左：
    主  文
原判決撤銷，發回台灣高等法院高雄分院。
    理  由
本件原判決認定上訴人甲○○基於意圖為自己不法所有之概括犯意，於(一)民國八十一
年十二月間，與年籍不詳之成年人程國富基於犯意聯絡，向被害人蘇英俊佯稱，其所
屬台灣退伍軍人自強工程總隊（下稱自強工程總隊），已向行政院國軍退除役官兵輔
導委員會榮民工程事業管理處（下稱榮工處）議價取得基隆河整治工程，工程費新台
幣（下同）六十八億元，願將該工程轉由蘇英俊承包，但應先借予開發費五百萬元，
蘇英俊信以為真，乃於八十一年十二月二十八日，在台北市○○○路西華飯店交付五
百萬元予上訴人，上訴人為取信蘇英俊，除簽發同面額支票一張及填具「借款協議書
」一份交付蘇英俊外，另交付偽造之榮工處八十一年十二月十八日（八一）榮工字第
一七八九六號函，內載略以：「同意台灣退伍軍人自強工程總隊議辦本處基隆河整治
工程」，足生損害於榮工處及蘇英俊，上訴人得款後即避不見面。(二)八十二年六月間
某日，向台北市東北營造工程有限公司（下稱東北公司）及正霸營造工程股份有限公
司（下稱正霸公司），詐稱自強工程總隊將與榮工處議造承包基隆河大直抽水站至港
墘段堤防新建工程，願將該工程委由東北公司及正霸公司營建，該二公司不知有詐，
旋於八十二年六月九日，在台北市○○○路○段八二號八樓東北公司簽約，並交付上
訴人保證金一百萬元，上訴人為取信該二公司，亦交付同額已拒絕往來之支票一張予
東北公司，另約定於同年月二十九日至榮工處議價，惟上訴人屆期並未前往，榮工處
亦稱並無該項工程。(三)八十二年七月二十二日，上訴人又至台北市○○街三九巷二八
號一樓宏鎰營造有限公司，以上開堤防新建工程與該公司簽約，該公司不知是詐，乃
交付面額各為一百萬元之支票三張予上訴人，充為工程保證金，上訴人提示兌現後即
避不見面。(四)八十二年八月二十六日，又至台北縣三重市○○○路六三號六樓八室，
再以前開堤防工程與和興工程股份有限公司（下稱和興公司）簽訂合作工程契約，致
和興公司承辦人徐仁正、黃志清信以為真，再與葉冰星簽訂合作工程契約書，由葉女
簽發面額五百萬元支票一張，交徐仁正轉交上訴人資為履約保證金，約定除違約外不
得提示，且應於二星期內與榮工處簽約，屆期未簽約，經葉女止付始未得逞。(五)明知
坐落屏東縣屏東市○○段九○○至九○三及九○七至九一二號土地十筆為農牧用地，
尚未變更地目，竟與張振經（原判決誤植為長振經）等人，共同基於意圖為自己不法
所有之概括犯意，僱用不知情之蕭鳳桃為會計，自八十一年十二月間某日起，在高雄
市○○區○○路三一二號十一樓之一成立辦公室，先後以自強工程總隊職工福利委員
會名義，刊登廣告，訛稱將在上開十筆土地上興建勞工住宅，致使自訴人許進順、許
秀芬及原判決附表所示計五十六人不知係訛詐，在上開辦公室與蕭鳳桃簽訂「委託興
建房屋契約」，分別交付如原判決附表所示簽約金及仲介費，惟工程遲未開工，至八
十二年四、五月間即人去樓空。(六)上訴人明知保證責任中華民國軍眷住宅公用合作社
所有坐落台中縣沙鹿鎮○○○段埔子小段三九九地號等一○四筆土地，該社已有使用
計畫，竟以自強工程總隊長名義，先後向李明哲、黃吳彩霞、顏清標詐稱將在上開土
地興建榮民、勞工住宅，邀其三人投資，該三人不知有詐，分別於八十二年八月十六
日、同年十月三十一日、八十三年五月三十日，與上訴人簽約，並各交付五百萬元予
上訴人或為保證金或為定金，上訴人得手後即避不見面。(七)八十三年二月三日向許雪
美佯稱，坐落雲林縣二崙鄉○○段一－五七六、四－七二七省有河川浮覆地二七點五
公頃，台灣省政府已核准榮民子弟生產社開發興建軍眷住宅出售，願全部提供合作開
發，使許雪美信以為真，與上訴人簽訂「合作開發土地契約書」，並交付保證金三百
萬元，上訴人得手後即避不見面等情，因而撤銷第一審之科刑判決，改判論處上訴人
共同行使偽造公文書，足以生損害於他人罪刑，固非無見。惟查：(一)科刑判決所認定
之事實，與所採之證據不相適合，即屬證據上理由矛盾，其判決當然為違背法令。蘇
英俊於原審供稱：上訴人交付給伊之榮工處八十一年十二月十八日（八一）榮工字第
一七八九六號函係影本（見原審卷第一三三頁反面），原判決事實欄認係正本，顯與
卷內證據資料不符，而有證據上理由矛盾之違法。(二)應於審判期日調查之證據未予調
查者，其判決當然為違背法令，刑事訴訟法第三百七十九條第十款定有明文。上訴人
始終否認收受蘇英俊交付之五百萬元，並辯稱：借貸協議書並非收據，上訴人苟收受
五百萬元，何以蘇英俊不但不催討，且於八十二年一月五日仍介紹其友吳冠璋與上訴
人簽訂房屋合作興建契約，復於八十二年四月間與上訴人在台北市○○○路○段四五
號四樓七室成立聯合辦公室，僱用陳俐真為會計﹖上訴人之選任辯護人於原審具狀聲
請傳訊陳俐真，證明程國富逃逸，蘇英俊始轉向上訴人求償該五百萬元（見原審卷第
三五頁至三六頁）。又屏東勞工住宅收取定金部分，上訴人未曾參與，係自強工程總
隊職員張振經與其妻莫自然勾結外人魯國忠、何棟國、林國龍等人在外行騙，見東窗
事發，圖嫁禍上訴人。蓋張振經夫妻收取之定金約五百餘萬元，分別存入莫自然在第
一商業銀行左營分行帳戶三百六十萬元，同行新興分行一百四十一萬四千二百八十六
元，同行吉成辦事處五十六萬一千二百九十一元，合計五百六十萬五千五百七十七元
，張振經夫妻詐得上開款項，事證昭然，原審未予調查審認。又張振經所提出之保管
條（見八十二年度偵字第二一八五一號卷第五七頁正面）（內載保管新台幣柒佰捌拾
萬元正，言明民國八十二年六月一日歸墊），係其利用自強工程總隊辦公室內原印備
之信函紙，予以裁剪打印，上訴人多次提出相同信函紙供比對，並請求送相關機關鑑
定該保管條用紙是否經裁剪變造，原審亦未調查等語。查上述各情，均與上訴人是否
對蘇英俊及自訴人許進順等詐欺至有關係，又非不能或不易調查，原審未予調查，復
未說明不予調查之理由，不惟理由不備，亦有應於審判期日調查之證據未予調查之違
法。(三)刑法上之公文書，必須公務員基於職務上作成之文書，其內容須為公法上之關
係，若僅涉私經濟行為，則非公文書。榮工處所為同意或拒絕民營商號轉承攬該處所
承攬工程之函件，究屬公文書或私文書，尚待查明。第一審判決認上訴人行使之前開
榮工處（八一）榮工字第一七八九六號函為私文書，原判決則認係公文書，彼此歧異
，惟原判決並未說明其所持法律見解不同之理由，遽予撤銷改判，非無理由不備之違
背法令。以上或為上訴意旨所指摘，或為本院得依職權調查之事項，應認有撤銷發回
更審之因。本件屬裁判上一罪之其他部分，應併予發回。本案既經發回，台灣台南地
方法院檢察署檢送該署八十五年度偵字第五八一一號甲○○詐欺一案，即無從辦理，
應予退回。
據上論結，應依刑事訴訟法第三百九十七條、第四百零一條，判決如主文。
中      華      民      國    八十五    年      九      月    二十六    日
                              最高法院刑事第二庭
                                  審判長法官  施  文  仁
                                        法官  陳  炳  煌
                                        法官  張  淳  淙
                                        法官  洪  文  章
                                        法官  陳  世  淙
      右正本證明與原本無異
                                              書  記  官
中      華      民      國    八十五    年      十      月       二     日
                                                                        Ｌ


司法院資訊處製作；財團法人民間司法改革基金會備份。
